【裁判字號】    90,勞小上,2
【裁判日期】    900522
【裁判案由】    給付資遣費
【裁判全文】
臺灣臺中地方法院民事判決  九十年度勞小上字第二號
    上  訴  人  甲○○
                        送達代.
    法定代理人  黃宗明
右當事人間請求給付資遣費事件，上訴人對於本院中華民國九十年一月五日豐原簡易
庭第一審民事判決（八十九年度豐小字第三七三號），提起上訴，本院判決如左：
    主      文
上訴駁回。
第二審訴訟費用新台幣佰捌拾玖元由上訴人負擔。
    事      實
一、聲明：
  (一)原判決廢棄
  (二)被上訴人應給付上訴人新台幣（下同）一萬八千七百五十元，及自民國八十九年
    十二月十五日起至清償日止，按年息百分之五計算之利息。（上訴人上訴聲明漏
    載，據其在原審起訴聲明而為記載）
二、陳述：
  (一)依勞動基準法第十二條第二項規定，雇主依前項第一款、第二款及第四款至第六
    款規定終止勞動契約者，應自知悉其情形之日起，三十日內為之。而被上訴人所
    提出自八十九年七月一日起不再聘雇上訴人之書證，其具體情事則係上訴人工作
    效能不高，且以惡劣態度對待同事等項，上訴人並簽名承諾改正過失，否則，自
    願請辭等情。所採之法律條文應係勞動基準法第十二條第一項，而此書證為被上
    訴人提出於上訴人，足證其已經知悉該等事由，惟上訴人至八十九年九月二十六
    日始被告知解僱，顯已經逾越除斥期間，且上訴人於原審亦有爭執，而原審未依
    職權進行調查而將之採為判決之理由顯違背前揭勞動基準法及民事訴訟法第四百
    六十八條判決不適用法規之規定。
  (二)被上訴人提出之第二份書證，其內容為以上訴人不適任，自八十九年十月一日停
    止僱用上訴人，並發給二個月之薪資為資遣費等，顯然違反勞動基準法第十一條
    第五款雇主舉證原則，及同法第十六條第一項第二款、第三項、第十七條等強制
    規定；而原審未依相關規定審核該書證是否有形式證據力及實質證據力，即以之
    為由，以上訴人簽名合意阻卻被上訴人違法事實，實與法條規定不符。原審於判
    決中曲解勞動基準法第十六條、第十七條之規定，有違特別法優先於普通法之原
    則，並置勞動基準法保障勞工權益於不顧。
  (三)針對被上訴人提出之第二份書證，原審未依職權行使言詞辯論之準備程序，致使
    上訴人不知準備言詞辯論，而於言詞辯論無法適時提出攻擊防禦方法，而受突襲
    性裁判。而被上訴人所提出之人事令影本及現金傳票影本等，其人事令內上訴人
    之簽名係受被上訴人以其經濟上之優勢以強暴脅迫手段使上訴人簽下姓名，此可
    由人事令及現金傳票上之所載之日期可得而知。蓋若上訴人不於人事令上簽名，
    則上訴人將有九成以上之機會無法順利取得薪資及資遣費。在客觀情形下，鮮有
    不簽署此等不平等之契約者。況上訴人在簽名前已向被上訴人之代理人表示異議
    ，惟不被其接受；至於現金傳票上之簽名，僅足為上訴人確實領取同項金額之證
    明。而原審以未予詳查，否則應可自被上訴人人事令及現金傳票上所載之日期先
    後，及就雙方當事人之客觀具體條件審查上訴人意思表示之真意，其判決顯違背
    民事訴訟法第四百六十八條之規定。
    理      由
一、按雇主依前項第一款、第二款及第四款至第六款規定終止契約者，應自知悉其情
    形之日起，三十日內為之，勞動基準法第十二條第二項固有明文；惟此係規定關
    於雇主依勞動基準法第十二條第一項規定之各種事由時，得不經預告終止契約之
    除斥期間；如雇主係依同法第十一條規定預告終止契約時，則無此之限制，僅須
    依同法第十六條規定給予預告期間，如未依規定期預告而終止契約時，並應給付
    預告期間之工資而已，此觀之勞動基準法第十一條、第十二條、第十六條等規定
    自明。經查，本件上訴人上訴主張被上訴人所提出八十九年六月十四日被上訴人
    函一件，其內容以上訴人工作效能不高，且以惡劣態度對待同事等項，而自八十
    九年七月一日起不再續聘上訴人，被上訴人應係依勞動基準法第十二條規定終止
    與上訴人之勞動契約，而上訴人至八十九年九月二十六日始被告知解雇，應已逾
    同法第十二條第二項之除斥期間，應不合法，原審未查遽為判決之理由，而有判
    決不適用法規違法。然查，本件被上訴人終止與上訴人間之勞動契約，係於八十
    九年九月二十六日人事令通知上訴人，以上訴人不適合繼續該工作為由，預告自
    八十九年十月一日起停止僱用上訴人，核其內容係依勞動基準法第十一條第五款
    事由終止勞動契約，並非以同法第十二條第一項各款事由為據，依前揭規定，自
    無除斥期間之問題，上訴人所主張尚有誤會。又上訴人以被上訴人八十九年九月
    二十六日之終止勞動契約，違反勞動基準法第十六條第一項第二款、第十七條等
    之強制規定云云。然查勞動基準法第十六條之規定為有關於雇主依同法第十一條
    、第十三條但書終止勞動契約時，應分別依勞工繼續工作之時間，給予預告期間
    ，及如不依規定預告終止勞動契約，應給付預告期間之工資。同法第十七條則為
    資遣費計算方法之規定。經查，本件上訴人自八十七年七月間起即受僱於被上訴
    人，至八十九年十月一日被上訴人終止勞動契約止，上訴人應在被上訴人處繼續
    工作一年以上三年未滿，依勞動基準法第十六條第一項第二款規定，被上訴人於
    以同法第十一條規定終止與上訴人間之勞動契約時，應於二十日前預告之，然被
    上訴人於八十九年九月二十六日對上訴人預告自同年十月一日起終止勞動契約，
    固有違該款預告期間之規定，惟未依規定給付預告期間，依同條第二項規定，僅
    須給付預告工資而已，非謂終止勞動契約為不合法；而上訴人對於被上訴人在原
    審所提出之書證並不爭執，且於兩造勞動契約終止後，就已經具體發生之預告工
    資及資遣費請求權，勞工與僱主約定為一定之給付，並拋棄其餘請求，以終止或
    防止爭執之發生，並非法所不許。茲兩造既於被上訴人終止勞動契約後，就已經
    發生之預告工資及資遣費請求權等達成合意，以被上訴人給付上訴人二個月資遣
    費，而終止兩造之爭端，有被上訴人在原審提出之人事令可證，其上確實載有上
    訴人同意被上訴人發給二個月薪資做為遣資費，即日起該員同意依照此法辦理，
    不得有任何異議，自足認就此部分，兩造已有合意，且於法並無不合，原審基此
    理由，而為上訴人敗訴判決，經核於法尚無不當，上訴人上訴指摘原判決此部分
    亦有判決違背法令，難謂有理由。
二、又上訴人上訴理由謂原審未行準備程序，致其不知如何準備言詞辯論，而受突襲
    性裁判，及其之所以在被上訴人之人事令上簽名，係受被上訴人之強暴脅迫所致
    等情。然按簡易訴訟程序在獨任法官前行之，且法院應以一次期日辯論終結為原
    則，民事訴訟法第四百三十六條第一項、第四百三十三條之一分別定有明文；即
    簡易訴訟宜從速審結，並以一次期日終結為原則，應無行準備程序之必要；且原
    審就被上訴人所提出之攻擊防禦方法及舉證，已於言詞辯論期日令兩造為完全之
    辯論，自無突襲性裁判之可言。又上訴人僅以其在被上訴人所提出之人事令及傳
    票上簽名時之先後，而以其如不於人事令上簽名，則有九成無法取得薪資及資遣
    費等，即認被上訴人有以強暴、脅迫使上訴人簽名；然查所謂「強暴」，係指一
    切有形力即物理力之行使而言，不問其係對人或對物為之均包括在內；「脅迫」
    ，則指以侵害生命、身體、自由、名譽、財物之不法為目的之意思，通知對方足
    使其生恐怖之心之一切行為而言；上訴人所指人事令及傳票上上訴人簽名順序之
    先後，無從證明被上訴人有為強暴、脅迫之行為；此外依上訴人上訴理由所載，
    復未舉出被上訴人有如何之強暴、脅迫之行為，並提出舉證以實其說，自不可採
    。
三、末按小額程序之第二審判決，依上訴意旨足認上訴為無理由者，得不經言詞辯論
    為之，民事訴訟法第四百三十六條之二十九第二款定有明文。綜上所述，上訴人
    上訴指摘原審判決有違背法令，為顯無理由，爰依前揭規定，不經言詞辯論，逕
    予駁回。
據上論結，本件上訴人之上訴為無理由，依民事訴訟法第四百三十六條之二十九第二
款、第四百三十六條之三十二第一項、第二項、第四百四十九條第一項、第四百三十
六條之十九第一項、第七十八條，判決如主文。
中      華      民      國    九十      年      五      月    二十二    日
                                    臺灣臺中地方法院民事第三庭
~B審判長法官  張瑞蘭
~B法      官  莊嘉蕙
~B法      官  林源森
右為正本係照原本作成
不得上訴。
中      華      民      國    九十      年      五      月    二十八     日
~B法院書記官


司法院資訊處製作；財團法人民間司法改革基金會備份。
